【裁判字號】    89,易,209
【裁判日期】    890505
【裁判案由】    違反著作權法
【裁判全文】
臺灣高雄地方法院刑事判決                          八十九年度易字第二０九號
    公  訴  人  臺灣高雄地方法院檢察署檢察官
    被      告  乙○○
右列被告因違反著作權法案件，經檢察官提起公訴（八十八年度偵字第二二六四三號
），本院判決如左：
    主    文
乙○○無罪。
    理    由
一、公訴意旨略以：被告乙○○明知「悶」、「我也不想這樣」、「你快樂所以我快
    樂」三首歌曲係告訴人美華影視股份有限公司享有著作權之音樂著作，未經告訴
    人之同意不得公開演出前揭歌曲，詎其未經告訴人之同意或授權，於民國八十七
    年十二月間，向第三人甲○○（未據告訴）購買內灌錄有前開歌曲之投幣式點將
    家電腦伴唱機，置於其經營位在高雄縣大寮鄉○○路一七七號「沙古流小吃部」
    內，以供不特定人投幣點選歌曲，以歌唱方式公開演出，致侵害告訴人之音樂著
    作財產權。嗣於八十八年七月十三日下午三時許，為警在上址查獲，並扣得點歌
    本乙本，因而認被告涉有著作權法第九十二條之罪嫌云云。
二、按犯罪事實，應依證據認定之，無證據不得推定其犯罪事實，又不能證明被告犯
    罪者，應諭知無罪之判決，刑事訴訟法第一百五十四條、第三百零一條第一項分
    別定有明文；次按行為非出於故意或過失者不罰，過失行為之處罰，以有特別規
    定者為限，行為人對於構成犯罪之事實，明知並有意使其發生者，為故意，行為
    人對於構成犯罪之事實，預見其發生而其發生並不違背其本意者，以故意論，刑
    法第十二條、第十三條亦分別著有明文。另著作權法第九十二條罪名之成立，除
    行為人客觀上有以公開口述、公開播送、公開上映、公開演出、公開展示、改作
    、編輯或出租之方法侵害他人之著作財產權之行為外，主觀上亦應有所認知，始
    足當之。
三、本件公訴人認被告乙○○涉有違反著作權法之犯行，無非係以扣案之點歌本目錄
    內業載明「若欲於公開場所播放，或演出應事先與著作財產權人所委託相關團體
    、或仲介協會聯繫，經該等協會之同意授權始得在公開場所播放或演出」，而被
    告並未取得公開演出之授權證書，且有現場照片八幀及點歌本一本為其論據。訊
    據被告固坦承有於右揭時地經營「沙古流小吃部」，並提供內附有「悶」、「我
    也不想這樣」、「你快樂所以我快樂」三首歌曲之點將家電腦伴唱機供不特定人
    投幣點唱，惟堅決否認有何違反著作權法之犯行，辯稱：點將家電腦伴唱機係向
    點將家企業股份有限公司（下稱點將家公司）之代理經銷商甲○○購買，該代理
    經銷商有保證內附之全部歌曲均有合法授權，可以在公開場合播放等語。
四、經查：依卷附點將家公司所出具之同意書（授權伴唱類）所載，點將家公司取得
    「悶」、「我也不想這樣」及「你快樂所以我快樂」三首歌曲原著作財產權人香
    港商百代著作權代理股份有限公司台灣分公司（下稱百代公司）有關「悶」、「
    我也不想這樣」及「你快樂所以我快樂」之「曲」部分百分之五十之授權使用音
    樂著作作成事實上無演唱人之電腦ＭＩＤＩ音樂程式之伴唱機，雖與百代公司約
    定限家用，而告訴人受讓百代公司上開三首歌曲百分之五十有關「曲」部分之著
    作財產權，有著作財產權專屬授權證明書一紙附卷可稽，是點將家公司是否無權
    就前述三首歌曲作成無演唱人之電腦ＭＩＤＩ音樂程式之伴唱機，於公眾得出入
    之場所供不特定人公開演出，實有疑義。
五、再查：告訴人指稱「悶」、「我也不想這樣」及「你快樂所以我快樂」三首歌曲
    若須公開演出，須經利用人付費予仲介團體後始可公開使用之事實，業已載明於
    點歌本目錄上，有該點歌本在卷可參，且提出自由時報之聯合聲明啟事，執認被
    告有犯罪故意存在。是被告為使「悶」、「我也不想這樣」及「你快樂所以我快
    樂」三首歌曲得由不特定人點唱使用，應依其所得知之資訊，即應付費予仲介團
    體後始能為之。然按音樂著作財產權人得加入任一音樂著作仲介團體為會員，委
    託該仲介團體代為處理有關音樂著作之重製、公開播送、公開演出等授權契約及
    代收使用報酬等相關事宜，但亦可不加入任何仲介團體而自行處理。惟本件告訴
    人就「悶」、「我也不想這樣」及「你快樂所以我快樂」三首歌曲，從未授權予
    任何仲介團體，自無公播證申請與否之問題，亦從未以書面授權予他人使用，從
    而，被告向點將家公司購買電腦伴唱機營業時，即無法依點歌本目錄之指示向仲
    介團體辦理。至點將家公司雖有於自由時報登報聲明，然看報紙未注意聲明啟事
    及廣告者，事所恆有，亦要難以此認被有故意不付費而使用告訴人享有著作財產
    權歌曲之犯意。況依證人即點將家伴唱機代理經銷商甲○○於本院調查程序中到
    庭結證稱：「被告購買伴唱機營業時，點將家總公司有告知電腦伴唱機內所有灌
    錄之歌曲均合法授權，可以公開播放」等語，亦足徵被告主觀上應無故意不付費
    而擅自以公開演出方法侵害告訴人之著作財產權之犯意存在。
六、末查：扣案之點歌本目錄內並未表明該等詞曲之著作權人，準此而言，以一專業
    之伴唱機製造公司於取得授權時，尚知悉著作財產權人之更迭情形，然未能於點
    歌本目錄內標明該等詞曲之著作權人，當然更難期待被告於取得點將家公司製造
    之伴唱機後，猶能依貧瘠有限之資訊，以一己之力，查詢何人為著作權人，另須
    向著作權人即告訴人付費取得公開使用授權之可能。又本件被告所購買之電腦伴
    唱機內約存有數千首歌曲，被告既非製造該伴唱機之廠商，且係向國內影視界頗
    具知名之點將家公司購買該伴唱機，應已符合一般社會大眾對合法商品之認知，
    實難期待被告於購買該伴唱機當時，有此能力逐一查看伴唱機內之每首歌曲是否
    已取得歌曲著作權人之合法授權。況現今著作權法已不採註冊登記主義，即便連
    一般如告訴人與點將家公司等大型公司對眾多曲目著作權之歸屬，均尚有爭議，
    又如何期待消費者如被告有此能力，去逐一檢視該等曲目有無合法授權。故被告
    事實上既不可能知悉該等詞曲之著作權人，縱未經告訴人授權而公開使不特定人
    點唱使用，亦因依現存資訊，其主觀上不知何首詞曲未經授權，亦不知著作權人
    為何人，而得以請求著作權人授權，是被告雖未向著作權人付費取得授權使用，
    其亦無故意可言。被告充其量僅能認未予詳查，而有過失存在，而著作權法第九
    十二條之罪，就其規定而言係屬故意犯，過失犯並不予焉，已如前述，從而被告
    所為，應不構成該條之犯罪。此外，復查無其他積極證據足資證明被告犯有著作
    權法第九十二條之罪行，按諸上揭規定，本件既不能證明被告犯罪，自應諭知被
    告無罪之判決。至告訴人如認其著作權利遭受非法侵害，理應逕向本案相關機具
    之製造商或販賣商追究責任，而非本院依職務所知屢向購買機具者任意興訟，始
    為正途，附此敘明。
據上論斷，應依刑事訴訟法第三百零一條第一項規定，判決如主文。
本案經檢察官顏漢文到庭執行職務。
中    華    民    國      八十九      年      五      月       五       日
                                臺灣高雄地方法院刑事第七庭
                                  審判長法  官  林石  猛
                                        法  官  劉  傑  民
                                        法  官  蔡  正  雄
右正本證明與原本無異。
如不服本判決，應於判決送達後十日內，向本院提出上訴狀。
                                        書記官  許  雅  惠
中    華    民    國      八十九      年      五      月       五       日


司法院資訊處製作；財團法人民間司法改革基金會備份。
